臺灣高等法院民事判決　　　　　　　　　　96年度上字第51號
上　訴　人　乙○○
　　　　　　丁○○
共　　　同
訴訟代理人　蕭仁杰律師
被上訴人　　陽信商業銀行股份有限公司
法定代理人　丙○○
訴訟代理人　甲○○
上列當事人間請求撤銷贈與等事件，上訴人對於中華民國95年12
月7日臺灣板橋地方法院95年度訴字第 1540號第一審判決提起上
訴，本院於96年4月10日言詞辯論終結，判決如下：
    主  文
上訴駁回。
第二審訴訟費用由上訴人負擔。
    事實及理由
一、被上訴人主張：上訴人乙○○與訴外人禾秝興業有限公司（
    下稱禾秝公司）、黃禾臻為向伊借款，共同簽發面額新臺幣
    （下同）250萬元、發票日民國 95年1月2日、利息按年利率
     7.11%計算、免除作成拒絕證書之本票（下稱系爭本票）一
    紙交伊收執，詎伊於同年5月2日提示，未獲兌現，迄今尚餘
    本金 2,107,416元及利息未清償。經伊向法院聲請對乙○○
    假扣押獲准後，再向主管機關調查財產，獲悉其竟於同年6
    月29日將名下僅有坐落臺北縣土城市○○段 345地號土地（
    應有部分 885/100,000）及其上門牌號碼臺北縣土城市○○
    路○段176巷3號2樓之房屋（下稱系爭不動產）以無償贈與之
    方式移轉登記予其夫即上訴人丁○○，致陷於無資力狀態。
    爰依民法第244條第1項之規定，求為撤銷上訴人間就系爭不
    動產所為無償贈與之債權及物權行為；並依同條第4項之規
    定，求為塗銷丁○○就系爭不動產所為之所有權移轉登記之
    判決等情。
二、上訴人則以：乙○○簽發系爭本票交被上訴人收執，乃肇因
    於禾秝公司向被上訴人為商業融資，於被上訴人之要求下，
    擔任連帶保證人，是被上訴人之債權尚有禾秝公司及黃禾榛
    可為清償，被上訴人欲主張撤銷伊等間之法律行為，依法應
    就系爭不動產移轉行為有何損及其權利之情事負舉證之責。
    況伊等間移轉系爭不動產之行為並非無償行為，而係買賣，
    僅因基於遺產及贈與稅法之規定，而擬制為贈與。實則丁○
    ○給付價金之方式，係約定由其負責清償系爭不動產上所設
    定之抵押權債務，此觀系爭不動產移轉登記予丁○○後，關
    於抵押權人國泰世華銀行及林亞嫻（原名林美月）之清償，
    均由丁○○負責乙節即足證明。況即便前開清償債務之行為
    無法解為買賣契約之對價，亦應屬附負擔之贈與等語，資為
    抗辯。
三、原審為上訴人全部敗訴之判決，即撤銷上訴人間之系爭不動
    產贈與債權及物權行為，並命丁○○塗銷該所有權移轉登記
    。上訴人提起上訴，聲明：原判決廢棄；被上訴人在第一審
    之訴駁回。被上訴人則聲明：上訴駁回。
四、查被上訴人主張乙○○與禾秝公司、黃禾臻簽發系爭本票交
    付被上訴人，以供借款之擔保，該本票經提示，未獲兌現，
    迄今尚餘本金 2,107,416元及利息未清償。又系爭不動產原
    登記於乙○○名下，嗣於 95年6月29日以夫妻贈與為登記原
    因（原因發生日期為 95年6月20日），移轉登記於丁○○名
    下。而乙○○所有財產，除原登記於其名下之系爭不動產外
    ，所餘資產均無足清償其所欠被上訴人之本票債務等情，有
    本票影本乙紙、財產歸屬資料清單、土地及建物登記謄本各
    1 份在卷可稽（見原審卷第5、7-9頁），復為上訴人所不爭
    執，應堪信為真實。是本件所應審究者，厥為：乙○○就系
    爭不動產所為移轉行為，是否為無償行為？有無害及被上訴
    人之債權？茲詳述如后：
  (一)按連帶債務人對於債權人應各負全部給付之責，是在債務未
    受清償前，連帶債務人中之一人所為之詐害行為，債權人自
    得對之依民法第244 條第1項、第2項之規定撤銷之。至於其
    他連帶債務人有資力與否，在所不問（最高法院88年度台上
    字第1302號判決意旨參照）。準此，上訴人抗辯：被上訴人
    並未舉證證明其餘債務人亦陷於無足夠資產可供清償，難認
    系爭不動產移轉行為害及被上訴人債權云云，並無可採。
  (二)上訴人復抗辯乙○○自89年9月間起至92年7月間止，即陸續
    向林亞嫻借貸，經核算結果共計積欠林亞嫻 650萬元，。嗣
    經乙○○與丁○○協商以買賣方式將系爭不動產之所有權移
    轉登記予丁○○，並約定買賣價金之給付方式為由丁○○負
    責清償原由乙○○積欠林亞嫻及第一順位抵押債權人國泰世
    華銀行之債務。丁○○遂於 95年6月10日與林亞嫻訂立債務
    承擔契約，並自 95年6月15日起，開始償還乙○○積欠林亞
    嫻之債務，自同年 7月10日起，開始償還乙○○積欠國泰世
    華銀行之債務。惟在請求權時效內無償免除或承擔債務者，
    其免除或承擔之債務，及二親等以內親屬間財產之買賣，以
    贈與論，遺產及贈與稅法第5條第 1款及第6款本文定有明文
    。故上訴人間就系爭不動產之買賣或前述債務之承擔，係受
    限於遺產及贈與稅法之規定而被擬制為贈與，課徵贈與稅。
    實則上訴人間就系爭不動產之所有權移轉登記之登記原因，
    應屬買賣，不因在地政機關之登記謄本上記載其登記原因為
    夫妻贈與，而有不同云云。
  (三)惟按遺產及贈與稅法第 5條本文：「財產之移動，具有左列
    各款情形之一者，以贈與論，依本法規定，課徵贈與稅」所
    謂以贈與論，係政府課稅上之行政措施，與土地登記原因及
    私法上權利性質之認定並不相涉。況同條第6款亦規定：「
    二親等以內親屬間財產之買賣。但能提出已支付價款之確實
    證明，且該已支付之價款非由出賣人貸與或提供擔保向他人
    借得者，不在此限」，即二親等間財產之買賣，倘能提出已
    支付價款之確實證明，且該已支付之價款非由出賣人貸與或
    提供擔保向他人借得者，仍可排除在課徵贈與稅之列，非謂
    二親等間財產之買賣，絕對須課徵贈與稅。是上訴人所辯：
    渠等間系爭不動產之權利移轉，係因該法之擬制致登記為贈
    與云云，尚非可取。至上訴人於本院準備程序終結後之言詞
    辯論程序中，改稱係「代書可能是認為夫妻間的贈與不需要
    課徵贈與稅，因此就以贈與登記，但當時確實是有償的買賣
    」等語（見本院卷58頁），係其在原審及本院準備程序中所
    未提出之新防禦方法，又未釋明有何逾時提出之適法事由，
    依民事訴訟法第 447條之規定，已屬不得再行提出者；況縱
    准其提出，亦屬其推測之詞，且未舉證以實其說，仍不足採
    。則上訴人間就系爭不動產之權利移轉，既以贈與為登記原
    因，上訴人又自承彼等間並未訂立書面之買賣契約，更未能
    提出其他證據證明彼等間之權利移轉關係為買賣，則自應認
    被上訴人主張該登記原因之贈與，為彼等間之法律關係一節
    ，堪予採信。
  (四)次按所謂附有負擔之贈與，係指贈與契約附有約款，使受贈
    人負擔應為一定給付之債務者而言。最高法院32年上字第25
    75號著有判例。該贈與與負擔僅有主從牽連關係，而無對價
    關係，即所附負擔僅為限制贈與效力之附約款，非互由給付
    而取得利益，故仍為片務無償契約。倘所附負擔之給付，高
    於贈與物之價值，依民法第 413條：「附有負擔之贈與，其
    贈與不足償其負擔者，受贈人僅於贈與之價值限度內，有履
    行其負擔之責任」之規定，該超過部分，受贈人無履行責任
    。是縱該所附負擔之給付，等於或高於贈與物之價值，仍不
    失其為附負擔贈與之性質，且仍為無對價關係之無償行為。
    查上訴人主張彼等間有債務承擔關係一節，業經提出乙○○
    及林亞嫻所屬帳戶存摺及歷史交易查詢報表、同意書、收據
    等件為證，縱認屬實，揆諸前揭說明，此仍僅為上訴人間系
    爭不動產贈與所附之負擔，不影響系爭不動產之權利移轉屬
    無償行為之事實。
五、如前所述，上訴人間就系爭不動產所為之所有權移轉登記既
    係基於贈與之無償行為，且乙○○對被上訴人負有上開債務
    ，系爭不動產復為其唯一財產，此均為上訴人所不爭執之事
    實。茲乙○○竟將唯一之財產以贈與方式移轉登記與丁○○
    ，將使被上訴人求償無門，自屬有害於被上訴人之債權。從
    而，被上訴人依民法第244條第1項規定，請求撤銷上訴人間
    就系爭不動產贈與之債權行為及物權行為；併依民法第244
    條第 4項規定請求丁○○塗銷已為之移轉登記以回復原狀，
    自屬正當，應予准許。原審為被上訴人勝訴之判決，於法並
    無不合。上訴意旨指摘原判決不當，求予廢棄改判，為無理
    由，其上訴應予駁回。
據上論結，本件上訴為無理由，依民事訴訟法第449條第1項、第
78條、第85條第1項前段，判決如主文。
中　　華　　民　　國　　96　　年　　4 　　月　　24　　日
　　　　　　　　　  民事第十六庭
                        審判長法　官  沈方維
　　　　　　　　　　　        法　官  呂淑玲
　　　　　　　　　　　        法　官  王淇梓
正本係照原本作成。
如不服本判決，應於收受送達後20日內向本院提出上訴書狀，其
未表明上訴理由者，應於提出上訴後20日內向本院補提理由書狀
（均須按他造當事人之人數附繕本）上訴時應提出委任律師或具
有律師資格之人之委任狀；委任有律師資格者，另應附具律師資
格證書及釋明委任人與受任人有民事訴訟法第466條之1第1項但
書或第2項（詳附註）所定關係之釋明文書影本。
中　　華　　民　　國　　96　　年　　4 　　月　　24　　日
　　　　　　　　　　　　　　　書記官  吳碧玲
附註：
民事訴訟法第466條之1（第1項、第2項）：
對於第二審判決上訴，上訴人應委任律師為訴訟代理人。但上訴
人或其他法定代理人具有律師資格者，不在此限。
上訴人之配偶、三親等內之血親、二親等內之姻親，或上訴人為
法人、中央或地方機關時，其所屬專任人員具有律師資格並經法
院認為適當者，亦得為第三審訴訟代理人。
